臺灣士林地方法院刑事判決　
111年度金訴字第237號
公  訴  人  臺灣士林地方檢察署檢察官
被      告  張仁達



上列被告因詐欺等案件，經檢察官提起公訴（110年度少連偵字
第57號），本院判決如下：
　　主    文
張仁達三人以上共同冒用公務員名義而犯詐欺取財罪，處有期徒
刑壹年貳月。
　　犯罪事實
一、張仁達為成年人，已有工作經驗，於民國109年12月間，因
    尋覓工作，得知葉俊麟（另由檢察官偵查中）招募向他人收
    取包裹再轉交予他人之人，該工作內容極為簡單易行，勞力
    付出甚微，卻能獲得日薪新臺幣（下同）5,000元之顯不相
    當之高額報酬，且收取及轉交包裹之方式迂迴曲折，顯不合
    常理，極可能係作為掩護詐欺集團遂行詐欺取財犯行所用，
    依一般社會生活之通常經驗，其應已可預見對方恐係詐欺集
    團成員，倘依指示提領並層轉款項，恐成為犯罪之一環而遂
    行詐欺取財犯行，使他人因此受騙致發生財產受損之結果，
    並得以隱匿該詐欺犯罪所得之去向，同時其亦可能因此即參
    與含其在內所組成3人以上、以詐術為手段、具牟利性之有
    結構性詐欺集團組織，仍抱持縱上開情節屬實亦不違背其本
    意之不確定故意，基於參與犯罪組織之犯意，而加入本案詐
    欺集團，並與葉俊麟及其所屬詐欺集團成員（下稱本案詐欺
    集團成員）共同意圖為自己不法之所有，基於三人以上共同
    冒用公務員名義而犯詐欺取財、洗錢之犯意聯絡，由本案詐
    欺集團某成員即俗稱之機房（下稱機房）於109年12月17日1
    3時許，偽冒中華電信、警察、檢察官，以電話向黃于倩佯
    稱其與擄人勒贖嫌犯有關，須查核其銀行帳戶金流，將由法
    務向其拿取金錢等語，致黃于倩陷於錯誤，依指示於同日，
    在臺北市○○區○○○路○段000號中研郵局ATM提款共44萬元（分
    別自臺灣銀行、合作金庫商業銀行、郵局提領15萬元、14萬
    元、15萬元），再於同日20時30分，在同區南深路21巷18號
    旁，將該44萬元以報紙包裝交付受指派到場之張仁達，另本
    案詐欺集團成員則指派少年朱○○（真實姓名詳卷，另由臺灣
    臺北地方法院少年法庭審理）、蔣光禹（業經臺灣士林地方
    檢察署《下稱士林地檢署》為不起訴處分）駕駛車牌號碼000-
    0000號自小客車監看張仁達是否確實抵達南深路。後張仁達
    再依指示將該44萬元交付予真實姓名不詳、駕駛FOCUS自小
    客車之成年男子（下稱甲男），並搭乘該車前往臺灣高鐵桃
    園站，以此方式掩飾、隱匿上開犯罪所得之本質、來源及去
    向。嗣黃于倩查覺受騙報警，經警循線查獲上情。
二、案經黃于倩訴由臺北市政府警察局南港分局報告士林地檢署
    檢察官偵查起訴。
　　理    由
壹、程序部分
    本件認定犯罪事實所引用之所有卷證資料，供述證據部分，
    經當事人於本院審理程序表示同意作為證據（本院卷第71頁
    至第72頁），本院審酌上開證據資料作成時之情況，尚無違
    法不當及證明力明顯過低之瑕疵，亦認為以之作為證據應屬
    適當，爰依刑事訴訟法第159條之5第1項規定，認有證據能
    力；非供述證據部分，亦查無證據證明有公務員違背法定程
    序取得之情形，且經本院於審理期日提示與被告辨識而為合
    法調查，亦有證據能力。
貳、實體部分
一、被告張仁達固坦承於上開時地向告訴人黃于倩拿取包裹之事
    實，惟矢口否認有何上開詐欺等犯行，辯稱：當初葉俊麟介
    紹我工作，說已經把包裹給告訴人，我再把包裹拿回來，沒
    有跟我說包裹是什麼東西，報酬是5,000元含油資，我拿了
    包裹後去告訴人家附近的活動中心的橋下有一輛銀色的車，
    把包裹拿給甲男，他載我回去桃園高鐵站。之後他們錢也沒
    給我，過兩天我還被人押到汽車旅館，才知道包裹內是錢等
    語。
二、經查：
(一)告訴人遭本案詐欺集團施以前開詐術而陷於錯誤，於109年1
    2月17日，在中研郵局ATM提款共44萬元，再於同日20時30分
    ，在同區南深路21巷18號旁，將該44萬元以報紙包裝交付受
    葉俊麟指派到場之被告，被告再將之交付甲男之事實，業據
    證人即告訴人於警詢、檢察事務官前證述在卷（偵卷第10頁
    至第12頁、第209頁至第211頁、第365頁至第367頁），並有
    監視器畫面翻拍照片4張、臺灣銀行、郵局及合作金庫銀行
    存摺封面及內頁明細各1份存卷可查（偵卷第31頁、第36頁
    、第159頁至第165頁），復為被告所不爭執（本院卷第26頁
    至第28頁），此部分事實堪以認定。被告雖辯稱其係2天後
    遭人押至汽車旅館時方知悉告訴人所交付之包裹內為現金，
    然參告訴人於檢察事務官前、本院準備程序中證稱：我的錢
    是現金用報紙包起來，因為我臨時包，我覺得外觀可以看得
    出來是現金等語（偵卷第209頁、第365頁、本院111年度審
    金訴字第314號卷第29頁），被告則稱：包裹捏起來就是紙
    團，大小約法庭上2本新學林綜合小六法的大小等語（本院
    卷第77頁至第78頁），足徵被告自收受包裹時，應可依包裹
    之外觀、觸感知悉包裹內為現金，被告執以前詞否認，顯非
    可採。
(二)按行為人對於構成犯罪之事實，明知並有意使其發生者，為
    故意。行為人對於構成犯罪之事實，預見其發生而其發生並
    不違背其本意者，以故意論，刑法第13條定有明文。是故意
    之成立，不以對於構成犯罪之事實，明知並有意使其發生為
    必要，僅需對於構成犯罪之事實、結果，預見其發生，而其
    發生並不違背其本意即為已足。亦即倘行為人認識或預見其
    行為會導致某構成要件實現（結果發生），縱其並非積極欲
    求該構成要件實現（結果發生），惟為達到某種目的而仍容
    任該結果發生，亦屬法律意義上之容任或接受結果發生之「
    間接故意」，此即前揭法條所稱之「以故意論」。而共同正
    犯之意思聯絡，不以彼此間犯罪故意之態樣相同為必要，蓋
    刑法第13條第1項雖屬確定故意（直接故意），同條第2項則
    屬不確定故意（間接故意），惟不論「明知」或「預見」，
    僅係認識程度之差別，不確定故意於構成犯罪事實之認識無
    缺，與確定故意並無不同，進而基此認識「使其發生」或「
    容認其發生（不違背其本意）」。
(三)我國現行金融交易機制便利，各類金融機構帳戶內之款項，
    除有特殊約款外，大多可互為流通，並有匯款、票據、電子
    支付等方式補足現金交易之便利性與安全性，是一般大額金
    錢之交付，為確保交易安全，多會以匯款、票據等方式為之
    ，縱因自身個人或職務有交付現金予他人之需求，為降低個
    人承擔之風險、免卻自身背負之責任，多會尋覓有信任基礎
    之人，並減少碰觸現金之人數，盡可能當面交付予最終應得
    者進行點收，甚以簽立收據等方法，以杜未來糾紛。且詐欺
    集團對被害人施以諸如購物付款設定錯誤、中獎、退稅、健
    保費用、親友勒贖、涉嫌犯罪等各類詐術，致被害人誤信為
    真，詐欺集團再指示「車手」前往向被害人收取款項，復交
    由「收水」層轉詐欺集團，迭經大眾傳播媒體廣為披露、報
    導已有多年，更屢經政府機關為反詐騙宣導，故為吾人依一
    般生活認知所易於體察之常識。是若提供以高薪委託運送具
    有高度風險性之鉅額現金，又增加轉送接觸該筆金錢之人數
    ，而非直接交予最終獲取之人，屢增危害安全性之因素，則
    具有通常智識之人就該等金錢係詐欺或其他財產犯罪所得之
    不法來源，係為隱匿最終取得詐騙款項者之真實身分及詐騙
    款項之去向，當有合理之懷疑。而被告於本案行為時，屬年
    滿20歲之成年人，自稱具高中肄業之教育程度，於案發前有
    工作經驗等情（本院卷第74頁、第78頁），足徵被告非毫無
    社會經驗之人，對於上情理應知悉。
(四)被告於警詢、檢察事務官均自陳：葉俊麟跟我說會給我一個
    地址，要我去那裡拿包裹，再將包裹拿給接應的人，酬金為
    5千至1萬元不等，不包含計程車費。當天他要我先到臺北車
    站待命，等他們公司的人打電話給我，叫我聽他們的指示做
    ，後來有公司的人打電話給我，我依照指示搭計程車到南深
    路等消息，等了約1至2小時，期間有數支電話打給我，有未
    顯示來電，也有02開頭的，跟我說等等會有1個女生拿包裹
    給我，我拿到包裹後，我依照電話指示走到隔壁馬路舊莊街
    一段上一台銀色FOCUS轎車，上車後將包裹交給駕駛，他跟
    我說這幾天不認識的電話都不要接，叫我刪除通話紀錄，並
    有拿我手機檢查有無確實刪除等語（偵卷第19頁至第21頁、
    第374頁至第375頁），則於本院審理時就其出發地點、報酬
    改稱：因為我當時時間來不及，我是搭高鐵再坐計程車，報
    酬是含油資3,000至5,000元等語（本院卷第26頁至第27頁、
    第76頁），是否可採，已非無疑。又無論依被告上開何次供
    述均可知，被告之工作內容僅為自臺北車站搭乘計程車至南
    港區向他人收取包裹，再將該包裹至隔壁馬路交付甲男，顯
    極為簡單易行，勞力付出甚微，卻能獲得顯不相當之報酬，
    倘若葉俊麟所從事者確為合法或不具犯罪風險之行徑，大可
    由己或由已在附近之甲男直接為之即可，實無須平白無故再
    另以高額費用徵求被告從桃園市至臺北市從事此項工作之理
    ，在在可徵葉俊麟及甲男無非係欲利用被告從事類如詐欺取
    財之不法犯行，且其轉交包裹之方式迂迴詭異，甚且打電話
    聯絡被告者甚至有國外電話（參本院卷第77頁之陳述），復
    甲男並要求被告刪除相關通話紀錄、禁止被告接取不認識之
    電話，均可顯見葉俊麟及甲男係刻意以此手法製造查緝斷點
    ，衡情被告於依葉俊麟指示收受、轉交含有現金之包裹，係
    以相當於俗稱之車手身分完成詐欺集團之詐欺取財犯行乙節
    ，應已有所猜想、疑慮並心生高度懷疑，足見葉俊麟係隸屬
    詐欺集團，並欲藉被告擔任車手以完成詐欺取財犯罪，並以
    此製造金流之斷點，而無從追查犯罪所得之去向，以掩飾或
    隱匿該等犯罪所得，而上情實未脫逸被告預見之範圍，堪認
    被告自有容任犯罪事實發生之本意，確實以加重詐欺、洗錢
    之不確定故意而與葉俊麟及其所屬詐欺集團成員有犯意聯絡
    無訛。
(五)另按組織犯罪防制條例所稱犯罪組織，指三人以上，以實施
    強暴、脅迫、詐術、恐嚇為手段或最重本刑逾5年有期徒刑
    之罪，所組成具有持續性或牟利性之有結構性組織。前項有
    結構性組織，指非為立即實施犯罪而隨意組成，不以具有名
    稱、規約、儀式、固定處所、成員持續參與或分工明確為必
    要，組織犯罪防制條例第2條第1項、第2項定有明文。卷內
    雖無證據證明本案詐欺集團有何具體名稱、固定處所等，惟
    依上認定之事實，可知其成員為完成詐欺財物獲取不法所得
    之目的，相互間分工細膩，有負責招募成員、指揮提款、收
    取款項之葉俊麟、甲男及本案詐欺集團成員、負責向被害人
    拿取財物之被告，有負責撥打電話向被害人實行詐術之機房
    成員等，足見本案詐欺集團所實施之詐欺取財犯行，顯係經
    由縝密之計畫與分工、相互配合而完成之犯罪，且係由多數
    人所組成，而以實施詐欺為牟利手段，為具有完善結構之組
    織，自屬三人以上以實施詐術為手段所組成之具有牟利性之
    有結構性之犯罪組織無疑。查詐騙集團指派車手前往冒用公
    務員身份，向被害人行騙取款時，大多會找上游信賴之人，
    以免詐得款項遭侵占，而被告所為均係經由上游之聯繫指示
    ，始依指示進行後端出面詐騙取款之犯行，足徵被告不僅為
    詐騙集團信任之對象，且堪認其對於該詐騙集團分工細緻、
    具有結構性、階層性等情，知之甚詳，否則詐騙集團成員無
    可能甘冒遭舉發、前端詐騙成效中斷或詐騙成果遭掠奪等風
    險，即率然指派被告前往向告訴人收款等可輕易察覺不法之
    工作內容，故被告為上開犯行之際，依其智識能力，應可辨
    別其所為係參與3人以上、以實施詐欺為手段，所組成具有
    牟利性及結構性之組織甚明。
(六)綜上所述，被告所辯上情，無非卸責之詞，不足採信。本件
    事證明確，被告之犯行，堪以認定。
三、論罪科刑之理由
(一)本案詐欺集團係屬組織犯罪防制條例第2條所定「犯罪組織
    」，已經本院認定如上，是核被告所為，係犯組織犯罪防制
    條例第3條第1項後段參與犯罪組織罪、刑法第339條之4第1
    項第1款、第2款之三人以上共同冒用公務員名義而犯詐欺取
    財罪、洗錢防制法第14條第1項之一般洗錢罪。檢察官起訴
    意旨雖未敘及被告涉有參與犯罪組織罪，惟其起訴書犯罪事
    實欄既已經載明被告加入本案詐欺集團之事實，顯然被告參
    與犯罪組織之事實已在本案起訴之範圍，是應認起訴書容有
    漏列起訴法條，且此部分與檢察官起訴、經本院認定有罪部
    分，既有想像競合犯之裁判上一罪關係，並經本院告知被告
    此部分罪名（本院卷第61頁），本院自應予審認補充。
(二)被告雖非親自實施以電話向告訴人訛詐，而未自始至終參與
    各階段之犯行，然被告擔任車手之工作，則被告與葉俊麟、
    甲男及本案詐欺集團成員間既為詐騙，而彼此分工，堪認被
    告與葉俊麟、甲男及本案詐欺集團成員係在合同意思範圍內
    ，各自分擔犯罪行為之一部，並相互利用他人之行為，以達
    犯罪之目的，從而，被告自應就所參與犯行，對於全部所發
    生之結果共同負責。故被告與葉俊麟、甲男及本案詐欺集團
    成員間，就上開犯行，彼此間有犯意聯絡及行為分擔，為共
    同正犯。
(三)被告以一行為犯參與犯罪組織罪、三人以上共同冒用公務員
    名義而犯詐欺取財罪、洗錢罪，屬想像競合犯，應從重論以
    三人以上共同犯詐欺取財罪。
(四)爰以行為人之責任為基礎，審酌被告具謀生能力，竟不思以
    正當方法賺取財物，參與詐欺集團行騙，以前開方式遂行對
    告訴人詐欺取財行為，造成告訴人受有財產上損失，危害社
    會治安甚鉅，又被告否認犯行，考量其在本案犯罪中所扮演
    之角色，未賠償告訴人損害，復衡被告自陳為高中肄業之教
    育程度、未婚、現從事汽車美容、月入3萬餘元之家庭生活
    狀況（本院卷第78頁）等一切情狀，量處如主文所示之刑。
(五)另組織犯罪防制條例第3條第3項規定：「犯第1項之罪者，
    應於刑之執行前，令入勞動場所，強制工作，其期間為3 年
    。」業經司法院釋字第812號解釋認上開規定「就受處分人
    之人身自由所為限制，違反憲法比例原則及憲法明顯區隔原
    則之要求，與憲法第8條保障人身自由之意旨不符，應自本
    解釋公布之日起失其效力。」亦即自110年12月10日公布日
    起失其效力，附此敘明。
四、被告否認有取得任何對價，卷內復查無積極證據可認其曾自
    詐欺集團處獲取任何犯罪所得，揆諸前揭說明，尚無從認定
    被告因從事本案犯行而有實際犯罪所得，自無犯罪所得應予
    宣告沒收之問題。又按洗錢防制法第18條第1項規定「犯第1
    4條之罪，其所移轉、變更、掩飾、隱匿、收受、取得、持
    有、使用之財物或財產上利益，沒收之；犯第15條之罪，其
    所收受、持有、使用之財物或財產上利益，亦同」，此一規
    定採取義務沒收主義，只要合於前述規定，法院固應為相關
    沒收之諭知，然該洗錢行為之標的是否限於行為人所有者始
    得宣告沒收，法無明文，實務上一向認為倘法條並未規定「
    不問屬於犯罪行為人與否均沒收」時，自仍以屬於被告所有
    者為限，始應予沒收。本院認在洗錢防制法並未規定「不問
    屬於犯罪行為人與否」之情形下，自宜從有利於被告之認定
    。查本案告訴人遭詐騙交付被告之現金已交付上游，非屬被
    告所有或在其實際掌控中，自無從依洗錢防制法第18條第1
    項之規定，對其宣告沒收，檢察官此部分聲請，容有誤會。
據上論斷，依刑事訴訟法第299條第1項前段，組織犯罪防制條例
第3條第1項後段，洗錢防制法第2條、第14條第1項，刑法第11條
前段、第28條、第339條之4第1項第1款、第2款、第55條前段，
刑法施行法第1條之1第1項，判決如主文。
本案經檢察官鄭世揚提起公訴，檢察官林在培到庭執行職務。
中　　華　　民　　國　　111 　年　　7 　　月　　26　　日
                  刑事第六庭  審判長  法  官  雷雯華

                                      法  官  林哲安

                                      法  官  李欣潔
以上正本證明與原本無異。
如不服本判決應於收受送達後20日內向本院提出上訴書狀，並應
敘述具體理由。其未敘述上訴理由者，應於上訴期間屆滿後20日
內向本院補提理由書（均須按他造當事人之人數附繕本）「切勿
逕送上級法院」。
                                      書記官  卓采薇
中　　華　　民　　國　　111 　年　　8 　　月　　1 　　日
附錄本案論罪科刑法條
中華民國刑法第339條之4
犯第339條詐欺罪而有下列情形之一者，處1年以上7年以下有期
徒刑，得併科1百萬元以下罰金：
一、冒用政府機關或公務員名義犯之。
二、三人以上共同犯之。
三、以廣播電視、電子通訊、網際網路或其他媒體等傳播工具，
    對公眾散布而犯之。
前項之未遂犯罰之。

組織犯罪防制條例第3條第1項
發起、主持、操縱或指揮犯罪組織者，處3年以上10年以下有期
徒刑，得併科新臺幣1億元以下罰金；參與者，處6月以上5年以
下有期徒刑，得併科新臺幣1千萬元以下罰金。但參與情節輕微
者，得減輕或免除其刑。

洗錢防制法第2條
本法所稱洗錢，指下列行為：
一、意圖掩飾或隱匿特定犯罪所得來源，或使他人逃避刑事追訴
    ，而移轉或變更特定犯罪所得。
二、掩飾或隱匿特定犯罪所得之本質、來源、去向、所在、所有
    權、處分權或其他權益者。
三、收受、持有或使用他人之特定犯罪所得。

洗錢防制法第14條
有第二條各款所列洗錢行為者，處7年以下有期徒刑，併科新臺
幣5百萬元以下罰金。
前項之未遂犯罰之。
前二項情形，不得科以超過其特定犯罪所定最重本刑之刑。